臺灣高雄地方法院刑事判決　　　　　　　96年度訴字第2564號
公　訴　人　臺灣高雄地方法院檢察署檢察官
被　　　告　乙○○
上列被告因偽造文書等案件，經檢察官提起公訴（95年度偵字第
20855 號），本院判決如下：
    主  文
乙○○無罪。
    理  由
一、公訴意旨略以：被告乙○○（93年間為現役軍人，94年12月
    16日退伍）因丙○○（綽號大牛）信用不佳，無法向辦理貸
    款購車使用，遂利用丙○○代辦信用卡業務所持有之己○○
    、甲○○2 人身分資料，竟與被告丙○○基於共同偽造文書
    概括犯意，於民國93年8 月初，由丙○○透過他人介紹前往
    黃書侃所經營之永通汽車商行（地址不詳）選購車牌號碼
    ZU-1429 號中古自用小客車（下稱係爭車輛），雙方約定車
    輛總價新臺幣（下同）35萬元後，並留下0000 000000 號行
    動電話號碼供聯絡辦理車輛貸款相關事宜。及93年8 月9 日
    ，在高雄市○○路之裕鈞企業社業務員戊○○（已離職）依
    電話連繫，相約丙○○在高雄市○○區○○路與復興路之正
    忠排骨店見面。屆時，丙○○即向戊○○佯稱係己○○欲購
    買該車輛，並提供己○○之身分證件影本，致不知情之戊○○據以填載汽車貸款申請書，再以電話告知乙○○經同意後
    ，將其列為該申請書內之連帶保證人欄內，於填載完成後送
    回銀行審核時，因故未通過而作罷。嗣丙○○、乙○○再承
    上開偽造文書犯意，與不詳姓名之成年男子基於共同犯意聯
    絡，以該不詳姓名之男子照片使用在甲○○之身分證件上予
    以影印變造，隨於93年8 月16日，向戊○○佯稱係甲○○欲
    購買上開自小客車，並持該變造後之身分資料交戊○○，致
    不知情之戊○○亦以甲○○之名義填載消費者貸款申請書及
    債權讓與暨動產抵押契約書，再持以交由該假冒甲○○之不
    詳姓名之男子，在該申請書申請人欄及契約書債務人欄內偽
    造甲○○之署押簽名；及蓋用偽刻之「甲○○」印章。其後
    再由戊○○持往屏東縣屏東市六塊厝大聖營區，聯絡在該處
    服役之乙○○出面在連帶保證人欄內簽名。於完成後，戊○○即送往遠東商業銀行及裕融企業股份有限公司（以下簡稱
    裕融公司）審核，最後果經核准而貸得28萬元核撥予永通汽
    車商行，並取得該車輛使用，致足生損害予己○○、甲○○
    2 人。嗣93年11月間，裕融公司因車輛貸款未繳，寄發存證
    信函予甲○○，甲○○始發覺遭冒名貸款購車，並報警處理
    而查獲上情，因認被告涉有刑法第212 條、第210 條、第21
    6 條、第339 條之罪嫌等語。
二、按犯罪事實應依證據認定之，無證據不得認定其犯罪事實；
    不能證明被告犯罪者，應諭知無罪之判決，刑事訴訟法第15
    4 條第2 項、第301 條第1 項分別定有明文。又事實之認定
    ，應憑證據，如未能發現相當證據，或證據不足以證明，自
    不能以推測或擬制之方法為裁判基礎；且認定犯罪事實所憑
    之證據，雖不以直接證據為限，間接證據亦包括在內，然而
    無論直接證據或間接證據，其為訴訟上之證明，須於通常一
    般之人均不致有所懷疑，而得確信其為真實之程度者，始得
    據為有罪之認定，倘其證明尚未達到此一程度，而有合理之
    懷疑存在而無從使事實審法院獲得有罪之確信時，即應由法
    院為諭知被告無罪之判決，最高法院40年度台上字第86號、
    76年度台上字第4986號著有判例可資參照。
三、公訴意旨認被告涉有刑法第212條偽造特種文書、第210條偽
    造文書、第216條之行使偽造文書、第339條詐欺罪等罪，無
    非以：(1)被告乙○○、丙○○2人之供述、(2)告訴人甲○○
    指述、證人戊○○、證人戴素華、證人黃書侃之證述、(3)汽
    車貸款申請書、消費者貸款申請書、債權讓與暨動產抵押契
    約書、偽造「甲○○」身分證影本等資為論據。然訊據被告
    否認有何偽造文書、詐欺等犯行，辯稱：丙○○用己○○名
    義購車時，並未答應為其作保；丙○○用甲○○名義購車時
    ，則係由戊○○備妥已填寫完畢之資料（包含甲○○之簽名
    、蓋印），送至所服務單位營區門口，使其在契約書連帶保
    證人欄內簽名；至系爭車輛由丙○○自己使用，自己未得任
    何好處等語。經查：
  (一)系爭車輛以甲○○名義辦理貸款時，所使用之甲○○身分證
    影本為真正，業經證人甲○○於本院審理中，經檢察官行交
    互詰問時，當庭提示警卷第51頁辦理貸款所附之甲○○身分
    證影本，具結後證稱：卷附辦車、購車所附之身份證均為真
    正，是舊的身分證，照片上的人是我，上面的資料也都沒有
    被竄改等語明確（見本院卷第71頁）。而證人即裕鈞企業社
    辦理系爭車輛貸款之承辦人戊○○亦於偵查中結證：對保當
    時，當場有對甲○○之身分證，是拿甲○○之身分證之原本
    給我們，當時有拿起來看過等語（見偵卷第16頁、第42頁）
    。是本件辦理汽車貸款之證件既經證件持有人本人證明為真
    正，亦經負責對保之承辦人當場核對無誤，本件即無公訴人
    所指訴之「以不詳姓名之男子照片使用在甲○○之身分證件
    上予以影印變造，…並持該變造後之身分資料交戊○○…」
    等變造特種文書並持以行使之情，此外，復無其他證據可資
    證明被告有何變造特種文書或行使特種文書之行為，從而，
    此部分之犯行，尚屬不能證明。
  (二)公訴意旨認被告有本件偽造文書及詐欺犯行，惟證人即出售
    系爭車輛之永通汽車商行負責人黃書侃於警詢及偵查中結證
    稱：購買、貸款等事宜，自始均由丙○○1 人出面接洽等語
    （見警卷第28頁、偵卷第17頁）。證人戊○○亦於警詢中、
    偵查中結證：2 次貸款，被告均未出面，且第一次用己○○
    名義辦理貸款時，該項貸款中申請書上所有文件及簽名都是
    伊所填的，乙○○簽名並非本人之簽名，當時是請客戶先提
    供資料，我們填寫再送銀行看是否核准；第2 次貸款對保時
    ，則是先在甲○○公司向自稱甲○○之人對保，再於當日下
    午，到屏東市與現役軍人乙○○對保；這部車就是「阿牛」
    買的，那時都是「阿牛」說資料就這樣送；打電話給被告時
    有確認被告係擔任甲○○之保證人等語明確（見警卷第32頁
    、偵卷第16頁至第17頁、第38頁至第39頁、第42頁至第43頁
    ）。證人即裕鈞企業社業務主管戴素華於偵查中結證：當時
    去甲○○工作地點對保，保證人乙○○在軍中，當天下午由
    證人戊○○拿到屏東對保的等語（見偵卷第16頁），核與被
    告之供述：因丙○○信用有問題，無法辦理貸款，原本欲借
    伊名義辦理，因不同意才改以甲○○名義辦理；己○○部分
    我知道有此事，丙○○原本要請己○○擔任購車貸款人、伊
    擔任保證人，因伊不認識己○○，拒絕作己○○之保人；又
    銀行人員對保時，因看到甲○○已在購車人欄對保簽署完畢
    ，且證人戊○○也說那是甲○○親自簽名的，我才同意在當
    保證人並對保簽名等語相符（見警卷第11頁至第14頁、本院
    卷第67頁至第68頁），此外，復有前揭以己○○、丙○○名
    義填寫之汽車貸款申請書、消費者貸款申請書、債權讓與暨
    動產抵押契約書、「甲○○」身分證影本等在卷可憑（見警
    卷第47頁至第52頁），因而此部分由丙○○出面接洽辦理系
    爭車輛購車及貸款，被告承諾擔任甲○○之連帶保證人並在
    保證人對保欄內簽名等事實，堪可採信。然彼等證人及相關
    書證，雖能證明
    本件以己○○、甲○○名義申辦購車貸款時，均係由同案被
    告丙○○獨自處理，被告始終未曾出面接洽或填寫文件，而
    在甲○○之對保手續完成後，在對保文件上以連帶保證人名
    義對保簽名之客觀事實，然尚不得以其承諾擔任甲○○名義
    貸款之連帶保證人，並在保證人欄內簽名，即據以推認被告
    有共犯本件偽造文書或詐欺等犯行。
  (三)又本案應探究者，即被告與丙○○間，除被告曾在以甲○○
    名義貸款之連帶保證人欄內對保簽名之行為分擔外，二人間
    有無共同偽造文書及詐欺之犯意聯絡？
    1.按共同正犯之應對全部事實負其責任者，以其有犯意聯絡
      之範圍內，始稱相當；且其具有共同犯罪之意思聯絡之事
      實，亦應依積極證據認定之。是本件被告與丙○○是否有
      偽造文書及詐欺之犯意聯絡，仍需依積極證據加以認定，
      而不得單憑臆測推認之。
    2.前開證人戊○○、黃書侃、戴素華等人之證述及相關貸款
      書證，尚不足以認定被告主觀上之犯意業如前述。且被告
      於警詢、偵審中均供稱：丙○○因從事業務需要用車，但
      因信用不佳，須借用他人名義購車貸款，且丙○○曾當著
      證人甲○○及被告的面，表示要借用甲○○名義購車，甲○○也有聽到；丙○○說甲○○願意當人頭買車貸款，但
      因甲○○貸款條件不足，須要保人，所以我就當保人；且
      證人戊○○拿資料到營區讓我對保時，也說甲○○已親自
      簽名，所以才願意擔任保證人等語（見警卷第11頁至第12
      頁、偵卷第18頁、本院卷第68頁），雖證人即被害人甲○○則結證稱：沒有同意被告與丙○○以其名義買車，汽車
      貸款申請書上之簽名不是我簽的、印章也不是我刻的；被
      告與丙○○從來沒有當面談過要買車子的事等語（見偵卷
      第18頁、本院卷第70頁至第73頁），而同案被告丙○○亦
      稱：購車貸款有經過己○○、甲○○等人同意，被告對保
      時，是銀行人員到部隊去找他的等語。綜合以上公訴人所
      舉之被告、同案被告之供述、證人甲○○具結之證述，雖
      彼此不一，然核其內容觀之，尚難以被害人甲○○並未同
      意他人使用其名義購車及貸款，而遽認被告係明知且與丙○○間有共犯本件偽造文書及詐欺之犯行。
    3.公訴人雖以：被告就甲○○是否有授權購車一情供詞反覆
      ，且被告在警詢中對於「大牛」即丙○○之事，亦多次隱
      瞞，若非被告知悉內情且與丙○○共謀，何以甘冒刑罰加
      身之風險而隱瞞丙○○之真實身分？且本件丙○○已積欠
      被告40萬元，如無利益可圖何以被告願擔任本件購車之連
      帶保證人等語？惟查，被告於案發時為現役軍人，與丙○○為朋友關係，曾有有多筆借貸往來，丙○○甚至為客戶
      代辦信用卡時，亦會向被告週轉現金，雙方存有一定之交
      情，且丙○○尚欠被告數十萬元借款，並因而將丙○○之
      身分證質押於被告之處，而系爭車輛係同案被告丙○○需
      用車所購，亦均由丙○○使用，車款未繳時，亦由被告代
      繳；警詢中隱瞞丙○○之身分，是怕丙○○所欠款項拿不
      回來等情，有被告之供述在卷可稽（見警卷第7 頁至第8
      頁、第13頁、偵卷第18頁至第19頁、本院卷第84頁），核
      與證人甲○○之證述：因要委託丙○○代辦信用卡，丙○○請被告提領70萬元存在我的銀行帳戶內，用以累積財力
      ，後來沒有辦成，就還給被告等語相符（見警卷第22頁、
      本院卷第70頁、第71頁），是被告與同案被告丙○○間存
      有相當之交情及債權債務關係，被告因朋友關係而多次資
      助丙○○等事實，應可採信。從而，被告雖在無利益可圖
      之情況下，猶願意擔任系爭車輛連帶保證人，並非與常情
      有違。至被告在警詢中隱瞞「大牛」即丙○○一節，衡諸
      常情，若被告果真與丙○○共謀犯罪，其在遭檢警傳訊時
      ，理應先求自保，亟免刑罰上身，然而被告卻基於與丙○○之交情及擔心丙○○所欠款項將無從收回，而有袒護被
      告之心，亦非無可能。是公訴人所指被告刻意隱瞞丙○○
      身分及因有利可圖而願作保，顯見其確與同案被告丙○○
      間有共同謀議之事實，尚屬臆測之詞，委無足採。
    4.綜上，本案尚無積極證據可資證明被告與同案被告丙○○
      間有何犯意聯絡及行為分擔。又上情已臻明確，公訴人請
      求是否斟酌再傳喚證人戊○○到庭說明（見本院卷第73頁
      ），本院認以無必要，併此敘明。
  (四)從而，本件相關卷證資料，僅能證明被告有擔任系爭以證人
    甲○○為名義之汽車貸款保證人，尚無從遽認被告就本件偽
    造文書及詐欺等犯行，與共同被告丙○○間有何共同謀議為
    之。此外，公訴人對於犯罪事實，應提出證據及說服之實質
    舉證責任，倘其提出證明之方法，無從說服法院以形成被告
    有罪之心證，基於無罪推定原則，自應為無罪之諭知；茲
    本件公訴人並未提出適合於證明被告上開偽造文書及詐欺犯
    罪事實之積極證據，並說明其證據方法與待證事實之關係，
    本院依卷內訴訟資料，復已逐一剖析，參互審酌，認被告上
    開行為，尚屬犯罪不能證明，揆諸前揭判例意旨及說明，被
    告行為應為無罪諭知。
四、同案被告丙○○部分，待其到案後另結。
據上論斷，應依刑事訴訟法第301 條第1 項，判決如主文。
本案經檢察官丁○○到庭執行職務。
中　　華　　民　　國　　96　　年　　11　　月　　14　　日
              刑事第二庭  審判長法  官  田平安
                                法  官  錢衍蓁
                                法  官  呂明燕
以上正本證明與原本無異。
被告不得上訴。
檢察官如不服本判決應於收受本判決後10日內向本院提出上訴書
狀，並應敘述具體理由，如未敘述上訴理由者，應於上訴期間屆
滿後20日內補提理由書狀於本院（均須按他造當事人之人數附繕
本）「切勿逕送上級法院」。
中　　華　　民　　國　　96　　年　　11　　月　　14　　日
                                書記官  陳瓊芳
